【裁判字號】    95,台上,7365
【裁判日期】    951229
【裁判案由】    偽造文書
【裁判全文】
最高法院刑事判決            九十五年度台上字第七三六五號
上  訴  人  台灣高等法院台中分院檢察署檢察官
被      告  甲○○
            乙○○
                    145號
上列上訴人因被告等偽造文書案件，不服台灣高等法院台中分院
中華民國九十三年二月十八日第二審判決（九十二年度上訴字第
二三四七號，起訴案號：台灣苗栗地方法院檢察署九十年度偵字
第四０五三號），提起上訴，本院判決如下：
    主  文
上訴駁回。
    理  由
按刑事訴訟法第三百七十七條規定，上訴於第三審法院，非以判
決違背法令為理由，不得為之。是提起第三審上訴，應以原判決
違背法令為理由，係屬法定要件。如果上訴理由書狀並未依據卷
內訴訟資料，具體指摘原判決不適用何種法則或如何適用不當，
或所指摘原判決違法情事，顯與法律規定得為第三審上訴理由之
違法情形，不相適合時，均應認其上訴為違背法律上之程式，予
以駁回。本件原判決以公訴意旨略以，被告甲○○自民國八十三
年三月一日起至八十七年二月二十八日止，擔任苗栗縣銅鑼鄉鄉
長，綜理該鄉行政業務；被告乙○○自八十五年十月十一日起至
八十七年五月三十一日止，任職該鄉公所清潔隊隊長。銅鑼鄉公
所於八十五年五月間，因辦理「八十六年度出國考察環保及綠化
業務計畫」業務，於八十六年度預算之環境保護支出─水肥垃圾
處理費項下，編列新台幣（下同）七十二萬元之出國考察補助費
預算。此考察計畫明定參加人員為銅鑼鄉鄉長、秘書、各單位主
管及承辦人等共十二人，每人補助六萬元做為出國考察之費用；
並預定於八十五年八月五日至十七日，及同年九月二日至十四日
，分二梯次出國考察，經執行結果，該出國考察補助費預算僅剩
八萬九千餘元，只能補助一人成行，甲○○明知此情，竟仍指示
乙○○行文苗栗縣政府環保局，邀請局長黃宏昌擔任「考察團之
隨團指導」，乙○○乃依甲○○之指示，於其職務上所掌之公文
書即該鄉公所八十六年九月九日銅鄉清字第八四四九號函稿上，
虛偽載以「……請黃局長隨團指導」，並發函予黃宏昌而行使之
。黃宏昌乃據之辦理請假手續，並於八十六年九月二十五日至同
年十月九日，單獨前往歐洲考察，於返國後亦向銅鑼鄉公所辦理
六萬元補助核銷手續，足生損害於銅鑼鄉公所審核預算及苗栗縣
政府審核黃宏昌請假之正確性，因認被告甲○○、乙○○共同涉
有刑法第二百十六條、第二百十三條之行使公務上登載不實之文
書罪嫌云云。惟經審理結果，認為不能證明被告等犯罪，乃維持
第一審諭知被告等均無罪之判決，駁回檢察官在第二審之上訴。
已詳敘明其理由，從形式上觀察，原判決並無違背法令之情形存
在。檢察官上訴意旨略以：乙○○於八十九年九月四日向法務部
調查局苗栗縣調查站自首時已供承：當時甲○○鄉長為與苗栗縣
環保局長黃宏昌作公關，想利用這筆公款招待黃宏昌局長出國旅
遊，於是指示我於八十六年九月九日簽辦偽造一份邀請黃宏昌於
八十六年九月二十五日至同年十月九日「隨團指導」本鄉公所赴
先進國家考察環保業務之假公文書，以公款六萬元招待黃宏昌赴
國外旅遊，待黃宏昌返國後，再由我協助辦理報銷等業務等語，
足見乙○○已明白陳述，根本就知道沒有要再出團參訪，只是為
了要使黃宏昌仍得以辦理隨團參訪，才會依鄉長甲○○指示出具
該公文。又無論是第一梯次出國的鄧德震等多人及所謂隨團指導
之葉雲城、或是第二梯次出國的李炳基等多人，都沒有任何一個
人提到知悉鄉長甲○○原本要參加，而臨時有事無法參加之情。
此亦與甲○○在審理中曾經表示自己因以前就有出國過，因業務
忙，所以就由其他主管帶隊出去，如此說法印證甲○○根本沒有
再出訪的計畫，足見其於審理時所辯並不實在。而有關出訪計畫
依甲○○自己的說詞，第二梯次歐洲環保考察團因原計畫由伊及
黃宏昌、李炳基、吳鸝慶、林瑞珍等五人參加，後來因伊和黃宏
昌臨時有事而無法出團，李炳基、吳鸝慶、林瑞珍等三人經旅行
社安排於八十六年八月一日至美西考察，旅行社並向伊表示因歐
洲團人數不足，建議伊和黃宏昌改至日本考察。該日本環保考察
團因伊和黃宏昌臨時有事而又未成行，因原本有第二梯次環保考
察團，但因故黃宏昌局長未能擔任前往美西隨團指導，所以後來
仍以「隨團指導」之名義來邀請黃宏昌，另依當時之法令並未規
定，出國考察團之最低人數，故仍以隨團指導之名義邀請黃宏昌
；因係考量尊重黃宏昌而配合他的時間，不是黃宏昌要求銅鑼鄉
公所配合他的時間，是伊尊重黃宏昌而配合他的時間等語，如此
說法豈非本末倒置。嗣甲○○及乙○○於九十二年三月二十八日
第一審審理時，對於甲○○是否曾表示要出國一事，均稱甲○○
曾經對乙○○表示要和黃宏昌一起組團出國，但是，到底是什麼
時候所說，被告二人所言並不相符，顯非事實。詎原判決竟採信
被告二人之說詞，有違背證據法則之違法。又依證人黃宏昌在調
查過程中所稱，當時是告訴伊有鄉長甲○○和其他公所人員一同
前往，如果上開陳述屬實，所謂第二次的考察團，事實上是在八
十六年八月一日至十二日前往美西，並不是歐洲考察團，而黃宏
昌查根本沒有接到這樣的訊息，既然七月三十日已經說了八月份
考察團人數不足要改成日本考察，在八月一日至十二日之間，鄉
公所又有三個人完成了的「考察」，那剩下的人已經更少，自不
可能在九月份還能辦歐洲考察。末查，原判決認被告發文到成行
共有十六天，足夠辦理簽証等相關事宜，因此，被告辯稱是臨時
有事不能去是可以採信的。惟查，依原審法院函查結果，在八十
六年間簽證手續所需時間，以工作天計，荷蘭三天、蘇俄六天、
布達佩斯四天、布拉格七至十天、華沙二天、捷克九天，而八十
六年九月十六日是中秋節不上班，如果在八十六年九月十日送件
，最快取件日應是八十六年九月二十六日下午，也就是黃宏昌已
經抵達阿姆斯特丹及聖彼得堡時，本件作業時間有限，甲○○若
真係行前臨時有事無法成行，是否曾經送件申請簽證，有無甲○
○相關的簽證資料，而若需申請這麼多的國家簽證，需費時多久
，詎原判決並未加以調查，有判決理由不備之違法云云。經查：
按證據之取捨及證據證明力如何，均屬事實審法院得自由裁量、
判斷之職權，苟其此項裁量、判斷，並不悖乎通常一般之人日常
生活經驗之定則或論理法則，又於判決內論敘其何以作此判斷之
心證理由者，即不得任意指摘其為違法，據為提起第三審上訴之
合法理由。又證人之供述前後稍有不符或相互間有所歧異，究竟
何者為可採，事實審法院非不可本於經驗法則，斟酌其他情形，
作合理之比較，定其取捨；若其基本事實之陳述與真實性無礙時
，仍非不得予以採信，非謂一有不符或矛盾，即認其全部均為不
可採信。從而供述之一部認為真實者，予以採取，自非證據法則
所不許。再刑法第二百十三條之不實登載公文書罪之成立，除客
觀上公務員在其職務上所掌公文書，有為虛偽不實之登載行為，
且足生損害於公眾或他人外，其在主觀上須明知為不實，所謂明
知係指直接之故意而言。本件原判決已敘明，甲○○於九十年七
月十八日在法務部調查局苗栗縣調查站供稱：伊確曾親自邀請環
保局長黃宏昌擔任銅鑼鄉環保考察團隨團指導，後來因為臨時有
事而未一同出國；於第一審九十二年三月二十八日審理時經隔離
訊問時亦供稱：伊於八十六年九月九日發文前幾天，就有跟乙○
○說伊要跟這歐洲團去考察，因為在交資料之前，突然有急事無
法成行，所以就沒有辦簽證等語。甲○○上開供述核與乙○○於
第一審同日審理時經隔離訊問時供稱：在上述美西團回國之後，
甲○○在鄉長室有跟伊說他要去歐洲考察，有請黃局長隨團，伊
於黃局長出團（國）之前，並不知道該團有幾個人要去，但只知
道鄉長甲○○要去，因為只剩下鄉長還沒有出國，伊有聽到鄉長
說要跟黃局長一起出國考察，至於經費有不足的部分，鄉長有說
由他自費補足等語相符；亦核與另證人黃宏昌於九十年七月十八
日在法務部調查局苗栗縣調查站以被告之身分二次供稱：甲○○
曾經親自邀請伊擔任該鄉公所考察先進國家環保業務之隨團指導
，伊有同意參加，事後該鄉公所也有來函邀請伊隨團指導考察環
保業務，只是臨出發前，又臨時通知伊說另有要事不能出國等語
，及其於第一審審理時結證稱：伊收到上開邀請函時，並不知道
只有伊一個人要出國，伊當時認為還有其他成員要一起出國等語
相符。足見甲○○於指示乙○○擬辦該公文時，渠等主觀上尚無
明知該次出國考察者僅有黃宏昌一人，而故意虛偽登載邀請黃宏
昌擔任隨團指導之情事，被告二人於行為時在主觀上既無明知為
不實，自係欠缺直接故意，顯難以刑法第二百十六條、第二百十
三條之行使公務上登載不實之文書罪相繩。次查經第一審法院向
台北市旅行商業同業公會函詢：案發當時申請該次歐洲考察行程
之各國簽證所需期間一節，該公會函覆稱，辦理簽證之作業日數
為：荷蘭三天、蘇俄六天、布達佩斯四天、布拉格七至十天、華
沙二天、波蘭當天可領件、捷克九天（即若星期一，隔週星期三
下午可領件），有該公會九十二年八月二十七日北旅九十二字第
四三八號、四六八號函二件附卷可稽。銅鑼鄉公所前揭邀請函件
之發文日期為八十六年九月九日，距離同年九月二十五日歐洲考
察行程出國日期，計有十六日，故甲○○如於八十六年九月九日
發函後辦理上開國家之簽證，時間上尚屬有餘，而非不能成行。
以此爭執，顯非依據卷內訴訟資料具體指摘之適法上訴第三審理
由。原判決復說明，乙○○於偵查中雖曾自白其於該函有登載不
實，惟卷內並無其他補強證據足以證明其有此犯行，依刑事訴訟
法第一百五十六條第二項之規定，應不得以其自白作為有罪判決
之唯一證據。經核亦無違誤。原判決綜合相關證據，認檢察官所
訴各節尚不足以證明被告等犯行，就案內有關證據，本於調查所
得心證，分別定其取捨而為事實上之判斷，均已於理由內詳加說
明。並無上訴意旨所指之違背法令。其餘上訴意旨，無非係對事
實審法院採證認事之職權行使及原審已調查、理由已說明或與本
件被訴事實無關之事項，徒憑己見再為事實上或細節上之爭執，
亦非適法之上訴第三審理由。衡以上述說明，應認其上訴為違背
法律上之程式，予以駁回。
據上論結，應依刑事訴訟法第三百九十五條前段，判決如主文。
中    華    民    國  九十五  年   十二   月  二十九  日
                      最高法院刑事第十庭
                          審判長法官  洪  清  江
                                法官  石  木  欽
                                法官  李  伯  道
                                法官  林  勤  純
                                法官  陳  晴  教
      本件正本證明與原本無異
                                      書  記  官
中    華    民    國  九十六  年    一    月    九    日
                                                      Ｋ


司法院資訊處製作；財團法人民間司法改革基金會備份。
